【裁判字號】    96,附民,9
【裁判日期】    971030
【裁判案由】    損害賠償
【裁判全文】
臺灣高等法院臺中分院刑事附帶民事訴訟判決
原      告  臺中縣梧棲鎮公所
法定代理人  甲○○
訴訟代理人  李仲景律師
被      告  丙○○原名謝榮洲.
                    國民
訴訟代理人  熊治璿律師
被      告  乙○○
                    國民
上列當事人間因本院95年度上訴字第843號違反貪污治罪條例案
件，經原告提起附帶民事訴訟，本院判決如下：
    主  文
原告之訴及其假執行之聲請均駁回。
    事  實
一、關於原告訴之聲明及事實上陳述
  (一)訴之聲明：
  1.被告等2人應連帶給付原告新臺幣（以下同）196萬元，及自
    民國（以下同）82年12月11日起至清償日為止，按年息百分
    之5計算之利息。
  2.前項請求，原告願供擔保，請准宣告假執行。
  (二)事實及理由：
  1.程序部分
  本件被告丙○○曾於81年11月起至83年11月1日止與擔任原
    告建設課約僱人員之乙○○，共同基於登載不實之事項於職
    務上所掌管之公文書並據以行使之概括犯意，向原告具領19
    6萬元，原告即屬刑事訴訟法第487條第1項規定「因犯罪而
    受損害之人」，依法對被告得提起刑事附帶提起民事訴訟，
    請求回復其損害。
  被告等2人以不法手段向原告取得196萬元之事實，業經臺灣
    臺中地方法院刑事庭確認在案，原告原應依民法第184條第1
    項前段侵權行為之規定向被告請求損害賠償，惟因請求權之
    消滅時效業已完成（民法197條第1項參照），故本件附帶民
    事訴訟之請求權基礎，依刑事訴訟法第487條第2項規定為「
    不當得利返還請求權」，而依最高法院84年度臺上字第1460
    號（見附件1），及臺灣高等法院91年度上易字第922號（見
    附件2）之判決意旨，原告（受損害之人）所受之損害係由
    於被告（受益人）犯罪所致，則原告提起附帶民事訴訟，請
    求返還不當得利，以回復其損害，自非法所不許，合先敘明
    。
  2.事實部分
  緣丙○○（原名為謝榮洲）利用其係國中同屆同學亦為原告
    之約僱人員乙○○經辦50特3號道路工程（下稱本件工程）
    之職務上機會，於82年7月間，以「浩順電子工業股份公司
    」（下稱「浩順公司」）負責人謝石之名義（為丙○○之父
    ，該公司實際上由被告經營，見原審卷(二)第54頁），向被告
    陳情「浩順公司」之機器搬遷補償漏為查估。丙○○為謀高
    額補償費，竟以乙○○在明知未經「中興測量有限公司」（
    下稱「中興公司」）查估情形下（按本件工程之查估作業由
    「中興公司」辦理，故「中興公司」之查估乃補償發放手續
    之先決必要程序），製作不實之82、8、20臺中縣臺中港特
    定區公共設施保留地徵收地上物機器搬遷補償清冊（見證物
    1），再由乙○○以其所保管、不詳人士所偽刻「中興公司
    」蔡伯順印章蓋於浩順公司於82、8、20臺中縣臺中港特定
    區公共設施保留地徵收地上物機械搬遷補償清冊之封面「查
    估人員」項下而偽造「中興測量有限公司蔡伯順」之印文1
    枚，並蓋用「經書面審核無誤」及其自己之職章後，呈核各
    級主管，使人誤以為該補償清冊係「中興公司」之蔡伯順所
    查估製作，經各級主管核章後，向臺中縣政府申請發放「浩
    順公司」之機器搬遷補償費，並於本件道路工程未施工前之
    82年12月7日，乙○○在「無」代為決行權限下竟逕自代為
    決行，而以82梧棲建字第14323號擬稿發函予丙○○，請丙
    ○○於同年月10日至11日來原告建設課領取補償費（見證物
    2），嗣經丙○○蓋用謝石、謝榮洲（即丙○○）之印章後
    ，原告即發放「浩順公司」機器搬遷補償費196萬元予丙○
    ○具領（見證物1），丙○○亦自承由其具領（調查卷(一)第
    92頁），足以生損害於原告梧棲鎮公所、臺中縣政府對於該
    等機器搬遷補償清冊審核之正確性及蔡伯順。
  按「因故意或過失，不法侵害他人之權利者，負損害賠償責
    任」；「數人共同不法侵害他人之權利者，連帶負損害賠償
    責任」；「因侵權行為所生之損害賠償請求權，自請求權人
    知有損害及賠償義務人時起，2年間不行使而消滅。自有侵
    權行為時起，逾10年者亦同。損害賠償之義務人，因侵權行
    為受利益，致被害人受損害者，於前項時效完成後，仍應依
    關於不當得利之規定，返還其所受之利益於被害人」；「無
    法律上之原因而受利益，致他人受損害者，應返還其利益」
    ，民法第184條第1項前段、第185條第1項、第197條第1項、
    第2項、第179條分別定有明文。
  查本件原審形式判決書第30頁下半段已明認：「乙○○於本
    件道路工程未施工前即發放浩順公司機器搬遷補償費用，並
    由丙○○具領上開補償費，可見其與丙○○關係菲淺...。
    則其等2人不法領取原告款項，已可確認，蓋乙○○大可依
    正常程序先經查估再予發放，今其捨此不為，足徵本件實無
    何得請領補償之情事，純係被告2人「內神通外鬼」有以致
    之。退步言之，被告2人縱無侵權行為，惟乙○○以非法程
    序發放196萬元之補償費，而由丙○○領取，領取款項本身
    即屬「無法律上之原因而受利益」，自應依不當得利之法則
    返還其受利益。
二、關於被告丙○○之答辯狀
  (一)答辯聲明：
    原告之訴及其假執行之聲請均駁回。
  (二)事實及理由：
    本案事件不屬於普通法院之權限，原告之訴並不合法，應予
    駁回。
  茲分述理由如下：
  1.按「訴訟事件不屬普通法院之權限者，法院應以裁定駁回原
    告之訴」；「法院認為原告之訴不合法或無理由者，應以判
    決駁回之」，此有民事訴訟法第249條第1項第1款、刑事訴
    訟法第502條第1項定有明文。
  2.次按「土地徵收乃行政處分之1種，依土地法第236條第1項
    規定徵收土地應給予之補償地價補償費及遷移費，由該管市
    縣地政機關規定之。土地所有人如對於政府徵收其土地發給
    補償地價之數額有所爭執，自應循行政爭訟程序解決。非審
    理私權之普通法院所可審認（最高法院69年臺上字第1406號
    判例意旨參照）。
  3.經查：
    訴訟事件是否屬於普通法院之權限，應以其因私法關係或公
    法關係所生之爭執為斷。本件原告臺中縣梧棲鎮公所請求返
    還之不當得利，其所主張之事實，為被告丙○○於臺中港特
    定區公共設施保留地徵收地上物機械搬遷補償案中，被告丙
    ○○依原告82梧鎮建字第14323號函領取機器搬遷補償費。
    依上開實務見解，人民對政府之徵收補償有爭議，應循行政
    訴訟解決，反觀政府對人民已領取之徵收補償有爭執，亦應
    循行政訴訟解決。
  4.又土地第208條規定「國家因左列公共事業之需要，得依本
    法之規定徵收私有土地... 」。由是可知，「徵收」係國家
    係公共事業之需要基於公權力而剝奪人民財產權之1種強制
    程序，具有強烈之公法性質，而國家為補償人民之特別犧牲
    ，有依法發給補償費之義務，是徵收為行政處分之1種，補
    償亦屬徵收程序之範圍，這2者均為公法上之爭議。準此，
    原告台中縣梧棲鎮公所請求返還上開不當得利之訴訟事件，
    普通法院對其應無審判權，是原告臺中縣梧棲鎮公所以刑事
    訴訟法第487條提起之附帶民事訴訟，依上說明，自應予以
    駁回。
三、被告乙○○未為任何之聲明與陳述。
    理  由
一、按因犯罪而受損害之人，於刑事訴訟程序得附帶提起民事訴
    訟，對於被告及依民法負賠償責任之人，請求回復其損害，
    刑事訴訟法第487條第1項定有明文。次按刑事附帶民事訴訟
    ，係因犯罪而受損害之人請求回復其損害之程序，其請求之
    範圍，應依民法之規定，故刑事附帶民事訴訟必限於起訴之
    犯罪事實侵害個人私權，致生損害者，始得提起（最高法院
    76年度臺附字第133號判決意旨參照）。
二、經查：
    本件95年度上訴字第843號關於被告丙○○、乙○○違反貪
    污治罪條例案件之刑事部分，檢察官起訴書犯罪事實二所載
    為乙○○偽造印章罪，並據以偽造印文之犯行，有臺灣臺中
    地方法院檢察署檢察官起訴書及原審判決書附卷可稽（詳見
    附件）。其使人誤以為該補償清冊係「中興公司」之蔡伯順
    所查估製作，足以生損害於蔡伯順。依上開最高法院判決意
    旨，起訴之犯罪事實係侵害蔡伯順之私權，受有損害者乃蔡
    伯順，僅蔡伯順得提起關於此部分犯罪之刑事附帶民事訴訟
    。至原告即非該刑事犯罪事實所列受有損害之被害人，況原
    告所稱被告丙○○等人於本件82、8、20臺中縣臺中港特定
    區公共設施保留地徵收地上物機械搬遷補償費一案中以低價
    報高致原告受有財產上損害並非檢察官起訴書範圍，揆諸上
    開規定及最高法院之判決意旨，原告所提起之刑事附帶民事
    訴訟，於法即有未合，自應駁回原告附帶提起之民事訴訟，
    其假執行之聲請亦無所附麗，應併予駁回。
三、據上論斷，應依刑事訴訟法第502條第1項，判決如主文。
中    華    民    國    97    年    10    月    30    日
            刑事第三庭    審判長法  官  王  增  瑜
                                法  官  蔡  紹  良
                                法  官  梁  堯  銘
上列正本證明與原本無異。
如不服本判決，非對於刑事訴訟之判決有上訴時，不得上訴，應
於收受送達後10日內向本院提出上訴狀，其未敘述上訴之理由者
並得於提起上訴後10日內向本院補提理由書（均須按他造當事人
之人數附繕本）。
                                書記官  陳  麗  玉
中    華    民    國    97    年    10    月    30    日


司法院資訊處製作；財團法人民間司法改革基金會備份。
